【裁判字號】    97,簡上,920
【裁判日期】    980429
【裁判案由】    詐欺
【裁判全文】
臺灣桃園地方法院刑事判決             97年度簡上字第920號
上  訴  人
即  被  告  甲○○
上列上訴人因被告詐欺案件，不服本院刑事庭中華民國97年10月
24日97年度桃簡字第2996號第一審刑事簡易判決（檢察官聲請簡
易判決處刑案號：臺灣桃園地方法院檢察署97年度偵字第18739
號），提起上訴，另經檢察官移送併辦（移送併辦案號：臺灣桃
園地方法院檢察署98年度偵字第2612號），本院管轄之第二審合
議庭判決如下：
    主  文
上訴駁回。
甲○○緩刑貳年。
    事  實
一、甲○○明知申請帳戶使用係輕而易舉之事，一般人無故取得
    他人金融帳戶使用之行徑常與財產犯罪之需要密切相關，而
    可預見該名不自行申辦帳戶之人，可能係遂行不法所有意圖
    用以詐騙等不法財產犯罪行為，又對於提供帳戶予他人使用
    雖無必然引發他人萌生犯罪之確信，但仍以縱若有人持以犯
    罪亦不違反其本意，而基於幫助他人詐欺取財之犯意，於民
    國97年6月12日前之某日，在臺灣地區某不詳地點，將其所
    有於97年3月25日開戶之中國信託商業銀行股份有限公司（
    下稱中信商銀）桃園分行帳號00000-000000-0號存款帳戶之
    提款卡及密碼，以不詳代價，交與某真實姓名年籍不詳之成
    年人使用。嗣該成年人取得前開帳戶後，即與其所屬詐欺集
    團成年成員，共同基於意圖為自己不法所有之詐欺犯意聯絡
    ，先後為下列之詐騙行為：
 (一) 於97年6月12日下午5時許，詐欺集團推由某真實姓名年籍不
    詳之成年男子，向丙○○詐稱其帳戶遭人為分期付款之設定
    ，須確定其是否遭扣款，致丙○○信以為真而陷於錯誤，遂
    依指示前往設在嘉義市○○○路之中信商銀自動櫃員機以轉
    帳之方式，分別於97年6月12日晚間9時16分許匯入新臺幣（
    下同）29,000元；於同日晚間9時19分許匯入30, 000元，於
    同日晚間9時20分許匯入5,000元至甲○○申設之前開中信商
    銀桃園分行之帳戶內，旋即遭詐欺集團成員提領一空，嗣丙○○發現有異，始知受騙。
  (二)於97年6月12日晚間10時許，詐欺集團推由某成員以電話向
    乙○○詐稱係「合作金庫銀行」之客服人員，並向乙○○騙
    稱其之前在「東森購物台」購買保養品，因作業錯誤，付款
    方式本來是一次付清現金，然現變為分期付款，須前往自動
    櫃員機依指示操作以解除設定，致乙○○不疑有他，信以為
    真，乃依指示前往設在屏東市○○路287號之合作金庫銀行
    自動櫃員機以轉帳之方式，於同日晚間10時37分許匯入18,
    12 3元至甲○○前揭中信商銀桃園分行之帳戶內，旋即遭詐
    欺集團成員提領一空，嗣乙○○發現有異，始知受騙。
二、案經桃園縣政府警察局桃園分局報告臺灣桃園地方法院檢察
    署檢察官偵查後聲請簡易判決處刑暨移送併辦。
    理  由
壹、證據能力部分
一、按被告以外之人於審判外之言詞或書面陳述，除法律有規定
    者外，不得作為證據；被告以外之人於檢察事務官、司法警
    察官或司法警察調查中所為之陳述，與審判中不符時，其先
    前之陳述具有較可信之特別情況，且為證明犯罪事實存否所
    必要者，得為證據；再被告以外之人於審判外之陳述，雖不
    符刑事訴訟法第159 條之1 至第159 條之4 之規定，而經當
    事人於審判程序同意作為證據，法院審酌該言詞陳述或書面
    陳述作成時之情況，認為適當者，亦得為證據。當事人、代
    理人或辯護人於法院調查證據時，知有第159 條第1 項不得
    為證據之情形，而未於言詞辯論終結前聲明異議者，視為有
    前項之同意。刑事訴訟法第159 條第1 項、第159 條之2 、
    第159 條之5 分別定有明文。又刑事訴訟法第159 條之2 所
    謂「具有較可信之特別情況」，應依陳述人於陳述時之「外
    部情況」是否具有可信性決定之，所謂「外部情況」係指就
    詢問有無出於不正方法、陳述是否出於非任意性、有無違反
    法定障礙事由期間不得詢問及禁止夜間詢問之規定、詢問時
    是否踐行應先告知義務、警詢筆錄所載與錄音或錄影內容是
    否相符等情，且必須依據陳述人之觀察、記憶、表達是否正
    確、陳述人有無虛偽陳述之動機，及對照同一待證事項之其
    他經過詰問證人之證述是否相同，有無矛盾之處而加以綜合
    決定，最高法院94年度台上字第1653號判決意旨參照。查，
    證人即被害人丙○○、乙○○於警詢中所為證述雖屬傳聞證
    據，惟該警詢過程查無違法取證之瑕疵存在，檢察官及被告
    於本院準備程序中就該等證人警詢中證述之證據能力均表示
    無意見，且均未於本院言詞辯論終結前表示異議，本院審酌
    證人丙○○、乙○○自陳係本案遭詐欺取財之被害人，渠等
    證詞對認定被告犯罪事實之存否有其必要性，依前開證述作
    成時之情況，以其為證據，核屬適當，是依刑事訴訟法第15
    9條之5之規定，認有證據能力。
二、另本案認定事實所引用之卷證所有證據（文書證據、物證等
    證據），檢察官、被告並未主張排除前開書證、物證之證據
    能力，且迄於本院言詞辯論終結前均未表示異議，本院審酌
    前開書證、物證並無證據證明係公務員違背法定程序所取得
    ，亦無刑事訴訟法第159條之4之顯有不可信之情況與不得作
    為證據之情形，本案認定事實所引用之卷證所有證據（文書
    證據、物證等證據），亦均認為有證據能力。
貳、認定犯罪事實之依據及理由
一、訊據被告甲○○矢口否認有何幫助詐欺犯行，辯稱：中國信
    託銀行之提款卡遺失，我的密碼寫在小紙條上面，小紙條則
    放在提款卡的套子裡面一併遺失云云。
 (一) 被告於97年3月25日向中信商銀桃園分行聲請開立帳號00000
    -000000-0號存款帳戶之事實，業據被告於警詢、偵訊及本
    院審理中坦認不諱，並有中信商銀97年7月9日中信銀集作字
    第97 507892號函檢附之甲○○開戶資料表、身分證影本、
    僱傭證明書、中信商銀印鑑卡、自開戶日起至97年6月13 日
    止之對帳單等件在卷足憑，是前開帳戶確為被告所申設一節
    ，堪以認定。又證人即被害人丙○○、乙○○遭詐欺取財之
    經過，業據其於警詢時證述甚詳，並有被害人丙○○匯款之
    自動櫃員機儲戶交易明細表3張、被害人乙○○匯款之合作
    金庫銀行交易明細表1張在卷可稽，是被害人丙○○遭詐欺
    集團詐騙，而以轉帳之方式，分別於97年6月12日晚間9時16
    分許匯入29, 000元；於同日晚間9時19分許匯入30,000 元
    ，於同日晚間9時20分許匯入5,000元至甲○○申設之前開中
    信商銀桃園分行之帳戶內；被害人乙○○以轉帳方式，於97
    年6月12日晚間10時37分許匯入18,123元至甲○○前揭中信
    商銀桃園分行之帳戶內等事實，亦堪認定。
 (二) 被告於偵訊時稱：「（問：為何你遺失後沒有掛失？）因為
    銀行打來我以為是詐騙集團打來，就沒有理會，且我最後一
    次去領錢，戶頭內已經沒有錢，所以我就沒有再去看它。」
    云云；其於本院審理時稱：「（問：你提款卡的密碼都放在
    哪裡？）我都寫在一張小紙條上面，小紙條放在提款卡的套
    子裡面。」云云。按金融存款帳戶事關存戶個人財產權益之
    保障，不論是存摺、印鑑或提款卡等專屬性質均高，若落入
    不明人士手中，除存款有遭盜領之風險外，亦極可能被利用
    為取贓之犯罪工具，一般人均有妥為保管於不易遺失及他人
    不易知悉、取得之處所，以防止他人任意使用之認識，如非
    因前往金融機構辦理相關事項等類似重大原因，當不致將帳
    戶之存摺、印鑑、提款卡及密碼併同攜帶外出，縱須攜帶外
    出，亦多隨身攜帶或放置於可隨時檢查之安全處所，並應將
    密碼與提款卡分別存放，以避免同時遺失使密碼之保護作用
    喪失殆盡，以確保自己帳戶存款安全，倘有遺失或遭竊情事
    ，亦理當於發現後立即處理，儘速前往金融機構或警察機關
    辦理掛失或報案之手續，以維自身信用與權益，一般金融機
    構多設有24小時服務專線，供民眾於非上班時間發生遺失、
    遭竊等情事時，可立即通知金融機構，以免遭有心人士冒用
    、冒領，此為報章雜誌廣電媒體廣為宣導之訊息，亦為社會
    一般大眾使用金融帳戶所不得諉為不知之基本常識。查，被
    告為20歲之年輕人，平時即有上網之習慣，應當知悉甚詳，
    竟於上開帳戶提款卡及密碼遺失後容認此狀況之繼續，未予
    報案及掛失，對自己帳戶之重要金融物件如此輕忽對待且迄
    至本院審理時，對於其僅有之中信商銀桃園分行帳戶之密碼
    經法官訊問仍能迅速對答，則何須多此一舉將密碼寫在紙條
    上，增添他人盜取之風險，實與社會一般常情相悖，是其所
    辯實難遽信。況本案亦查無實據足認被告有何將前開中信商
    銀桃園分行帳戶之提款卡及其密碼放置一處之謬情。其次，
    被告於本院審理時稱：「（問：你這個帳戶是要結清嗎？）
    沒有結清，因為那時換新工作，是用郵局的帳戶，中國信託
    的帳戶我想我就留著」云云，惟另稱：「（問：你既然已經
    領了8千元，為何又再領8百元？）我的帳戶已經不用了，所
    以全部領出來。」云云，所言顯相矛盾。再者，被告於本院
    審理時供陳：「我的密碼是41412。」等語。查，被告前開
    提款卡密碼既非被告之身分證字號或出生年月日，是縱使取
    得該提款卡之人同時取得被告之身分證件，亦無從自該身分
    證件所載之被告年籍資料猜得被告之提款卡密碼，是除非被
    告主動將其前開中信商銀提款卡密碼告知取得該提款卡之人
    ，該他人實無得悉密碼之途。甚且，就取得上開帳戶之第三
    人而言，該人既有意利用上開帳戶作為詐騙工具，當無選擇
    一隨時可能遭真正存戶掛失而無法使用之帳戶之可能，輔以
    現今社會上，為貪圖小利而出售自己帳戶供人使用之人所在
    多有，是該第三人僅需付出少許之金錢，即可取得得完全操
    控而無遭掛失風險之帳戶，該第三人實無以拾得或遭竊等來
    路不明之帳戶充為詐財工具之必要，否則，若被告在該第三
    人尚未行詐前，或行詐後尚未將帳戶內之款項提領前，即將
    上開帳戶掛失，該第三人顯即無從遂其詐欺取財之目的，是
    該第三人絕無將涉及詐騙成否之關鍵置於如此不確定境地之
    可能。綜上，被告確係將上開中信商銀桃園分行帳戶之提款
    卡及密碼均交付他人，並同時告知密碼以便他人得任意提領
    使用，而該帳戶嗣由詐欺集團用以詐欺丙○○、乙○○之金
    錢得手，洵堪認定。準此，被告所辯其申設之前開中信商銀
    桃園分行帳戶係因帳戶之提款卡及密碼遺失而遭盜用一節，
    顯非實情，實無足採。
 (三) 又按金融存款帳戶，事關存戶個人財產權益之保障，與存戶
    之提款卡及密碼結合，其專屬性、私密性更形提高，除非本
    人或與本人具密切之關係者，難認有何理由可自由流通使用
    該存簿、提款卡及密碼，一般人亦均有應妥為保管帳戶存簿
    、提款卡及密碼，以防止被他人冒用之認識，縱有特殊情況
    偶有將上開物品交付他人之需，亦必深入瞭解其用途後再行
    提供以使用，恆係吾人日常生活經驗與事理；且金融帳戶為
    個人理財之工具，申請開設金融帳戶並無任何特殊之限制，
    一般民眾皆可以存入最低開戶金額之方式申請開戶，一個人
    可以在不同之金融機構申請多數之存款帳戶使用，並無何困
    難，此乃眾所週知之事實。且依一般人之社會生活經驗，若
    見有非親非故之人不以自己名義申請開戶，反而以出價蒐購
    或借用之方式向他人蒐集金融機構帳戶供己使用，衡情當能
    預見蒐集金融帳戶者，係將所蒐集之帳戶用於從事財產犯罪
    。況觀諸現今社會上，詐騙者以蒐集之人頭帳戶，作為詐欺
    之轉帳帳戶，業經報章媒體時有批露，因此交付帳戶與非親
    非故之人，受讓人將持以從事財產犯罪，已屬一般智識經驗
    之人所能知悉或預見。被告對於向其蒐集本案帳戶資料之人
    ，將持以作為詐欺取財犯罪之不法使用，亦顯然有所預見，
    其無正當理由，竟輕率將其之帳戶提款卡及密碼等帳戶資料
    提供與身分上不具密切關係之人，對於該持用其帳戶資料之
    人果真用以作為詐欺取財之轉帳工具，顯然亦不違背被告之
    本意，本案雖查無積極證據證明被告與該蒐集其帳戶之人有
    何共同實施詐欺犯行之手段施用或犯意聯絡，惟被告對於金
    融帳戶交付他人使用，可能遭持以從事詐欺取財犯罪之用，
    有所預見，且果真被利用作為詐欺取財之轉帳帳戶，又不違
    背被告之本意，足認被告有以提供帳戶與他人，幫助他人犯
    詐欺取財罪之未必故意，被告自應負幫助他人為詐欺取財之
    刑責甚明。
 (四) 稽上所述，本案事證明確，被告犯行洵堪認定，應予依法論
    罪科刑。
二、按幫助犯之成立，主觀上行為人須有幫助故意，客觀上須有
    幫助行為，亦即需對於犯罪與正犯有共同之認識，而以幫助
    之意思，對於正犯資以助力，而未參與實施犯罪之行為者而
    言，最高法院75年度台上字第1509號、84年度台上字第5998
    號、88年度台上字第1270號判決意旨參照。被告將其所申辦
    金融機構帳戶之提款卡及密碼提供與真實姓名、年籍不詳之
    成年人，供其所屬犯罪集團成員詐騙財物，被告顯基於幫助
    他人詐欺財物之犯意，提供金融機構提款卡及密碼與他人之
    行為，屬刑法詐欺罪構成要件以外之行為，其既以幫助他人
    詐欺之意思而參與犯罪構成要件以外之行為，核其所為係犯
    刑法第30條第1項、刑法第339條第1項之幫助詐欺罪。被告
    以一提供帳戶之幫助行為衍生2人遭詐騙財物之結果，核屬
    一行為觸犯數罪名之想像競合犯，應從一重處斷。又被告係
    幫助他人犯罪，審酌其犯罪情節，爰依刑法第30條第2項之
    規定減輕其刑。另臺灣桃園地方法院檢察署檢察官以98年度
    偵字第2612號移送本院併辦意旨書所載之犯罪事實，與本案
    聲請簡易判決處刑書所載犯罪事實，係屬同一犯罪事實，併
    予指明。原審同此認定，依刑事訴訟法第449條第1項前段、
    第454條第2項，刑法第339條第1項、第55條、第30條第1項
    前段、第2項、第41條第1項前段，刑法施行法第1條之1第1
    項、第2項前段之規定，並審酌被告提供上開帳戶之提款卡
    、密碼，幫助上開正犯用以作為詐欺犯罪取得款項之匯入、
    提領，助長不法份子之訛詐歪風，使執法人員難以追查詐欺
    集團成員之真實身分，增加被害人尋求救濟之困難，兼衡被
    害人所受損害，及其犯後猶卸詞狡辯、態度不佳等一切情狀
    ，量處被告有期徒刑3月，如易科罰金，以1,000元折算1日
    。復認被告所提供前開帳戶之存摺、提款卡，既經被告交與
    他人，且未扣案，該帳戶之存摺、提款卡現是否尚在不明，
    為免將來執行之困難與爭議，爰不另為沒收之諭知。核其認
    事用法，俱無違誤，量刑亦屬妥適，應予維持。上訴人提起
    上訴，顯無理由，自應予駁回。末查，被告前未曾因故意犯
    罪受有期徒刑以上刑之宣告，有臺灣高等法院被告前案紀錄
    表1份在卷可稽（見本院簡上字卷第7頁），其因一時失慮致
    罹刑典，惟犯後業已賠償被害人丙○○、乙○○因此所受之
    損害進而與之達成民事和解，此有卷附本院97年12月19日審
    判筆錄、本院98 年4月3日刑事案件電話記錄查詢表、被害
    人丙○○提供之帳簿資料及郵政國內匯款執據影本各1份足
    稽（見本院簡上字卷第31、32、42、43、53頁），諒經此偵
    審程序當知警惕，檢點言行，本院信其應無再犯之虞，是認
    本案所宣告之刑，以暫不執行為適當，爰依刑法第74條第1
    項第1款規定，併予宣告緩刑2年，用啟自新。
據上論斷，應依刑事訴訟法第455條之1第3項、第368條，刑法第
74條第1 項第1 款，判決如主文。
本案經檢察官黃珮如到庭執行職務。
中    華    民    國    98    年     4    月    29    日
                  刑事第十一庭審判長法  官  蔡榮澤
                                    法  官  紀凱峰
                                    法  官  汪曉君
以上判決正本證明與原本無異。
不得上訴。
                                    書記官  楊晴文
中    華    民    國    98    年    4     月    29    日


司法院資訊處製作；財團法人民間司法改革基金會備份。
